臺灣高等法院臺中分院刑事裁定
111年度毒抗字第10號
抗  告  人
即  被  告  梁哲銘




上列抗告人因違反毒品危害防制條例案件，經檢察官聲請觀察、
勒戒，不服臺灣南投地方法院110年度毒聲字第320號中華民國11
0年11月10日裁定（聲請案號：臺灣南投地方檢察署110年度聲觀
字第252號），提起抗告，本院裁定如下：
    主  文
抗告駁回。
    理  由
一、抗告意旨略以：抗告人即被告甲○○（下稱抗告人）因另案前
    經原審法院判處應執行有期徒刑3年4月確定，與撤銷假釋應
    執行殘刑10月16日接續執行，合併總刑期4年2月；本案與上
    開經判處有期徒刑之案件，均同為民國108年間所犯，僅當
    時尚未審理，而抗告人已入監服刑2年多，法院再就本案裁
    定施以觀察勒戒，實較不利於抗告人、並影響日後刑期執行
    。且抗告人於本案犯罪發覺前已自行前往醫院接受美沙冬戒
    癮治療，依毒品危害防制條例（下稱毒品條例）第21條規定
    ，於治療中經查獲者，即應為不起訴處分或不付審理之裁定
    ，爰請求給予自新機會，予以最有利之裁定等語。
二、毒品條例於109年1月15日經修正公布第20條、第23條等條文
    ，並增訂第35條之1，自同年7月15日施行生效。修正後毒品
    條例第20條第3項規定：「依前項規定為觀察、勒戒或強制
    戒治執行完畢釋放後，3年後再犯第10條之罪者，適用前2 
    項之規定。」同條例第23條第2項規定：「觀察、勒戒或強
    制戒治執行完畢釋放後，3年內再犯第10條之罪者，檢察官
    或少年法院（地方法院少年法庭）應依法追訴或裁定交付審
    理。」上開新修正之規定，將施用第一級、第二級毒品再犯
    之追訴標準，由觀察、勒戒或強制戒治執行完畢釋放後5年
    內改為3年內。且毒品條例第35條之1第1、2款規定本條例修
    正施行前犯施用第一、二級毒品罪之案件，於修正施行後過
    渡期間之處理方式，明定偵查中或審判中之案件均應依修正
    後相關規定而為判斷。又所謂「3年後再犯」，只要本次再
    犯（不論修正施行前、後）距最近1次觀察、勒戒或強制戒
    治執行完畢釋放，已逾3年者，即該當而應再令觀察勒戒，
    不因其間是否另犯第10條之罪經起訴、判刑或執行而受影響
    ，俾落實此次寬厚刑事政策之變革（最高法院109年度台上
    大字第3826號裁定意旨參照）。
三、經查：
　㈠抗告人基於施用第一級毒品海洛因之犯意，於108年10月16日
    7時58分許為警採尿時起回溯96小時内之某時，在臺中榮民
    總醫院埔里分院外，以將海洛因摻入香菸內點燃後吸食所產
    生煙霧之方式，施用第一級毒品海洛因1次，嗣於同年月16
    日7時58分許，因為毒品調驗人口，經警通知到場採尿送驗
    後，結果呈嗎啡陽性反應等情，經抗告人坦認不諱（毒偵10
    15卷第22、67頁），並有詮昕科技股份有限公司108年10月3
    0日濫用藥物尿液檢驗報告（報告編號：8A170186）、南投
    縣○○○○○○里○○○○○○○○○號與真實姓名對照表等附卷可稽（同
    上卷第9-10頁），抗告人上開任意性自白核與事實相符，堪
    予採信，其有於上開時、地施用第一級毒品海洛因之犯行，
    堪予認定。又抗告人前於88年間曾因施用毒品案件，經原審
    法院裁定送觀察、勒戒後，認無繼續施用毒品傾向，於88年
    7月14日執行完畢釋放出所；復於觀察勒戒執行完畢後5年內
    （即92年間），因施用毒品案件，經原審法院以92年度毒聲
    字第909號裁定送觀察、勒戒後，認有繼續施用毒品傾向，
    再送戒治處所強制戒治，至93年1月9日因法律修正報結而停
    止執行強制戒治，刑責部分另以93年度訴字第14號判決判處
    應執行有期徒刑10月確定，並已執行完畢等情，有臺灣高等
    法院被告前案紀錄表在卷可稽。是抗告人本案於108年10月1
    6日7時58分許為警採尿時起回溯96小時内某時施用第一級毒
    品之行為，與前揭強制戒治執行完畢（93年1月9日），相距
    已逾3年，期間均無再執行觀察、勒戒或強制戒治之情形，
    依上開說明，自應依修正後毒品條例規定，再予適用觀察、
    勒戒或強制戒治之機會。
　㈡抗告人雖以前詞提起抗告。惟查：
　⒈施用毒品之人，兼有病患屬性，是於刑事政策上對合於一定
    條件之施用者，期先為生理治療（治療其身癮發作時之戒斷
    症狀）及心理復健（戒除其對於毒品的心理依賴）之保安處
    遇，因而立法者乃於毒品條例第20條、第23條規定，如觀察
    、勒戒或強制戒治執行完畢釋放後，3年後始再有施用第一
    級、第二級毒品之行為者，足見其有戒除毒癮之可能，宜再
    採以觀察、勒戒及強制戒治之方式，戒除其身、心癮，期以
    保安處分替代刑罰，協助施用者戒除毒癮。此乃係針對受處
    分人將來之危險所為預防、矯治措施之保安處分，以達教化
    與治療之目的，可謂刑罰之補充制度，可見毒品條例本身所
    規定之觀察、勒戒及強制戒治等保安處分，雖兼具自由刑之
    性質，卻有刑罰不可替代之教化治療作用，二者之目的及功
    能，並不相同。從而，法院對於施用毒品之人，若合於毒品
    條例第20條、第23條所定應先施以觀察勒戒之情況者，即應
    依法裁定令入勒戒處所觀察、勒戒，並無斟酌以其他方式替
    代之權。抗告意旨泛指實施觀察勒戒對抗告人較為不利，且
    影響刑期執行云云，並無理由。
  ⒉毒品條例第21條第2項固規定：「依前項規定治療中經查獲之
    被告或少年，應由檢察官為不起訴處分或由少年法院（地方
    法院少年法庭）為不付審理之裁定。但以1 次為限。」惟所
    稱「依前項規定治療中經查獲」，係指依該條第1項規定，
    犯同條例第10條之罪者，於犯罪未發覺前，自動向衛生福利
    部指定之醫療機構請求治療，而於治療中始經查獲於請求治
    療「前」之該項未發覺之施用行為而言，並非凡在治療中又
    繼續施用毒品之行為，均有此條文之適用，否則一方面自動
    向醫療機構請求治療戒除毒癮，另方面又恣意施用毒品，顯
    非立法本意。故行為人於參與減害替代療法後，於治療期間
    ，難忍毒癮，再度施用毒品，即與該條鼓勵戒毒自新之立法
    意旨相悖，自無該條之適用（最高法院107年度台上字第247
    7號判決意旨參照）。抗告意旨雖稱其遭查獲前已自行前往
    臺中榮民總醫院埔里分院進行美沙冬戒癮治療等語，惟經本
    院向該院查詢結果，抗告人於本案施用犯行前之108年2月16
    日至同年11月6日，確有在該院接受美沙冬戒癮治療，有該
    院111年1月26日中總埔精字第1111000010號函暨檢附之治療
    紀錄可參(本院卷第57-67頁)，是被告雖於案發前即至醫院
    接受美沙冬治療，惟其於治療期間仍再犯本案為警查獲，並
    非屬請求治療「前」之施用毒品行為，核與毒品條例第21條
    規定不符，自無依該條應為不起訴處分之適用，抗告人此部
    分所指，亦無理由。
  ㈢綜上所述，原審以檢察官之聲請為正當，裁定將抗告人送勒
    戒處所觀察、勒戒，經核並無違誤（原裁定認抗告人最近一
    次觀察勒戒或強制戒治執行完畢之時間為88年7月14日〈應為
    93年1月9日，如前所述〉，固有微疵，然不影響本案裁定本
    旨與結論）。從而，抗告人執前詞提起抗告，請求撤銷原裁
    定，並無理由，應予駁回。
四、據上論斷，應依刑事訴訟法第412條，裁定如主文。　　　
中　　華　　民　　國　　111 　年　　2 　　月　　9 　　日
            刑事第十庭     審判長法　官   陳  宏  卿
                                 法　官   簡  芳  潔
                                 法　官   林  美  玲
以上正本證明與原本無異。
不得再抗告。
                                 書記官   趙  郁  涵
中　　華　　民　　國　　111 　年　　2 　　月　　9 　　日